【裁判字號】    96,訴,5259
【裁判日期】    970523
【裁判案由】    偽造文書
【裁判全文】
臺灣高雄地方法院刑事判決              96年度訴字第5259號
公  訴  人  臺灣高雄地方法院檢察署檢察官
被      告  丙○○
選任辯護人  張志明律師
上列被告因偽造文書案件，經檢察官聲請簡易判決處刑（95年度
偵字第15774 號），本院認不宜以簡易程序審理，改依通常程序
審理，被告於本院準備程序中為有罪之陳述，經合議庭裁定由受
命法官依簡式審判程序獨任審理，本院判決如下：
    主  文
丙○○犯行使偽造私文書罪，處有期徒刑陸月，如易科罰金，以
銀元參佰元即新臺幣玖佰元折算壹日，減為有期徒刑參月，如易
科罰金，以銀元參佰元即新臺幣玖佰元折算壹日。民國八十八年
年三月二十五日臺灣莎璐斯股份有限公司股東臨時會議事錄紀錄
欄上之「乙○○」印文壹枚，沒收之。
    事  實
一、丙○○為址設高雄市前鎮區○○○路288 號14樓之2 「臺灣
    莎露斯股份有限公司」（下稱莎露斯公司）董事長及實際負
    責人，乙○○則係莎露斯公司股東。丙○○明知乙○○並未
    出席股東臨時會議擔任記錄及董事，而賴敬茂亦未出席股東
    臨時會議擔任董事，竟仍基於行使偽造私文書及明知不實事
    項而使公務員登載不實之犯意，於民國88年間，未經乙○○
    、賴敬茂同意，即製作虛偽之莎露斯公司之股東臨時會議事
    錄，虛偽記載：「記錄為乙○○，決議為票選丙○○、賴敬
    茂、乙○○為董事，謝毓斌為監察人」等內容，並於前開股
    東臨時會議事錄上之記錄處，偽造乙○○之印文1 枚，並製
    作虛偽之莎露斯公司變更登記申請書，而委由不知情之稅務
    記帳代理人莊雄泰於88年4 月7 日，持上開議事錄及公司變
    更登記申請書向高雄市政府建設局申請變更登記董事為丙○
    ○、賴敬茂、乙○○，使不知情之高雄市政府建設局公務員
    形式審查後，將上開不實事項登載於其職務所掌公司登記簿
    之公文書上，足生損害於乙○○及高雄市政府建設局對於公
    司登記管理相關業務之正確性。嗣於95年2 月初，乙○○收
    到財政部高雄市國稅局前鎮稽徵所營業稅核定稅額繳款書，
    始知其身分證遭冒用而悉上情。
二、案經乙○○訴請臺灣高雄地方法院檢察署檢察官偵查起訴。
    理  由
一、本件被告丙○○所犯為死刑、無刑徒刑或最輕本刑為3 年以
    上有期徒刑以外之罪，其於準備程序中就被訴犯罪事實，為
    有罪之陳述，經法官告知簡式審判程序之旨，並聽取當事人
    之意見後，依刑事訴訟法第273 條之1 第1 項規定，裁定由
    受命法官獨任進行簡式審判程序，合先指明。
二、上揭犯罪事實，業據被告丙○○於本院審理時均能坦承不諱
    ，核與證人即告訴人乙○○偵查中證述其並未擔任莎露斯公
    司董事等情相符；而證人即莎露斯公司前總經理賴敬茂證稱
    ：伊於87年3 月間自莎露斯公司離職等語（見偵卷第35頁）
    ，顯見上開臨時股東會議事錄記載賴敬茂當選為董事等情，
    亦屬虛構；另證人即稅務記帳代理人莊雄泰亦證稱：伊與伊
    太太陳曼麗於88年間受莎露斯公司委託辦理公司變更登記，
    這個案子一開始是被告丙○○與我連絡的，被告有問伊如何
    收費，如何辦變更等語（見偵卷第46頁），亦顯見本件辦理
    莎露斯公司變更登記事項確係由被告所主導甚明。此外，本
    件復有莎露斯公司變更登記事項卡(甲)1 份、88年3 月25日股
    東臨時會議事錄、被告丙○○委託陳曼麗辦理營利事業登記
    之委託書、營利事業統一發證變更登記申請書各1 份附卷可
    稽（見偵卷第10至13、16頁。是被告之自白已有相當之證據
    資料予以補強，且與事實相符，應堪信為真實。從而，本案
    事證明確，被告犯行堪予認定，應依法論科。
三、按「刑法第210 條之偽造私文書罪，係以無製作權之人假冒
    他人名義製作文書為要件，如以自己名義作成之文書，縱令
    內容不實，除合於業務登載不實之要件，得論以刑法第215
    條之罪名外，尚難論以偽造私文書罪。查股東會或董事會之
    會議紀錄，乃公司之股東或董事開會時，由記錄人員依照決
    議內容作成之文書，若非記錄人員假冒他人名義製作該會議
    紀錄，固得成立偽造私文書罪；倘該負責記錄之人員係以自
    己之名義作成，縱令內容不實，亦無從成立偽造私文書罪。
    另公司為法人，倘無代表法人權限之人，以法人之代表人自
    居，逕以法人名義製作文書，固得成立偽造私文書罪；但有
    代表法人權限之人，以法人名義製作文書時，縱令內容不實
    ，亦無從成立偽造私文書罪」（參考最高法院90年度台上字
    第1730號判決）。經查，本件被告丙○○並非上開股東臨時
    會議記錄人員，而係假冒乙○○名義製作上開不實議事錄並
    持以行使，核其所為，係犯刑法第216 條、第210 條之行使
    偽造私文書罪。公訴意旨認被告此部分之犯行係犯刑法第21
    6 條、第215 條之行使業務登載不實文書之罪，容有誤解，
    惟其起訴基本事實同一，爰依法變更起訴法條。又被告上開
    以莎露斯公司代表人自居而製作內容不實之公司變更登記申
    請書，並委由不知情之稅務記帳代理人莊雄泰持向高雄市政
    府建設局申請變更董事登記之行為，係犯刑法第214 條之明
    知為不實之事項，而使公務員登載於職務上所掌之公文書罪
    。又本案所查獲之詐欺犯行共2 次，亦無證據顯示被告係以
    詐欺取財為業或侍以為生，惟起訴事實相同，爰依法變更起
    訴法條。被告利用不知情之稅務記帳代理人莊雄泰持上開偽
    造股東臨時會議事錄及內容不實之公司變更登記申請書向高
    雄市政府建設局申請變更登記，為間接正犯。又被告偽造乙
    ○○印文為偽造私文書部分行為，偽造私文書之低度行為為
    行使之高度行為所吸收，均不另論罪。另被告行使偽造私文
    書及使公務員登載不實之文書2 罪間，有方法目的之牽連關
    係，應依修正前刑法第55條製作內容不實之規定，從一重之
    行使偽造私文書罪處斷。爰審酌被告囿於掌握公司大部分股
    數，將公司當成私產之謬誤觀念，及動機僅為改選董事及變
    更公司住所之目的而為本案犯行，並未實際造成證人賴敬茂
    及告訴人乙○○之實際損害，且犯後亦坦承犯行，態度尚佳
    等一切情狀，量處如主文所示之宣告刑，並依中華民國96
    年罪犯減刑條例第2 條第1 項第3 款之規定，並諭知易科罰
    金之折算標準諭知易科罰金之折算標準。另被告上開犯行之
    犯罪時間在96年4 月24日以前，合於中華民國96年罪犯減刑
    條例所定減刑條件，應予減其刑2 分之1 ，並諭知易科罰金
    之折算標準。
四、至被告製作內容不實之公司變更登記申請書並持以行使之行
    為部分，按變更公司登記事項，係公司遵照政府法令，俾便
    政府管理公司而為，並非屬公司反覆實施之業務，是製作並
    行使上開不實內容之公司變更登記申請書，尚無成立刑法第
    216 條、第215 條行使業務上登載不實文書之罪名可言，而
    被告係有代表莎露斯公司權限之人，以公司名義製作上開公
    司變更登記申請書文書時，縱令內容不實，依上開最高法院
    90年度台上字第1730號判決意旨，亦無從成立偽造私文書罪
    ，是此部分雖未據公訴人起訴，然本件犯罪事實已提及被告
    製作內容不實之公司變更登記申請書並持以行使之行為，為
    恐誤解，特附此敘明。
五、上開股東臨時會議事錄上偽造「乙○○」之簽名1 枚，應依
    刑法第219 條規定，不問屬於犯人與否，宣告沒收。
六、新舊法之比較：
  (一)按本件被告行為時，刑法第41條第1 項前段，原規定為：「
    犯最重本刑為3 年以下有期徒刑以下之刑之罪，而受6 個月
    以下有期徒刑或拘役之宣告，因身體、教育、職業、家庭之
    關係或其他正當事由，執行顯有困難者，得以1 元以上3 元
    以下折算1 日，易科罰金。」，然被告行為後，該條項於90
    年1 月10日修正施行，同月12日生效，規定為：「犯最重本
    刑為5 年以下有期徒刑以下之刑之罪，而受6 個月以下有期
    徒刑或拘役之宣告，因身體、教育、職業、家庭之關係或其
    他正當事由，執行顯有困難者，得以1 元以上3 元以下折算
    1 日，易科罰金。」；嗣於95年7 月1 日再修正為：「犯最
    重本刑為5 年以下有期徒刑以下之刑之罪，而受6個 月以下
    有期徒刑或拘役之宣告者，得以新臺幣1,000 元、2,000 元
    或3,000 元折算1 日，易科罰金。」，復依修正前罰金罰鍰
    提高標準條例第2 條前段（現已刪除）規定，就其原定數額
    提高為100 倍折算1 日，則本件被告行為後經比較結果，以
    被告行為後，本次修法前之中間時法之易科罰金折算標準，
    即以銀元300 元折算1 日，經折算為新臺幣幣值後，以新臺
    幣900 元折算1 日，較有利於被告，自應適用90年1 月10日
    修正公布之刑法第41條第1 項前段規定，諭知易科罰金之折
    算標準。
  (二)次查被告行為後，刑法部分條文業於94年2 月2 日修正公布
    ，並自95年7 月1 日起施行。按行為後法律有變更者，適用
    行為時之法律，但行為後之法律有利於行為人者，適用最有
    利於行為人之法律，現行刑法第2 條第1 項定有明文。又比
    較是否有利於行為人時，仍應就罪刑有關之共犯、未遂犯、
    想像競合犯、牽連犯、連續犯、結合犯，以及累犯加重、自
    首減輕暨其他法定加減原因（如身分加減）與加減比例等一
    切情形，綜其全部之結果，而為比較，再適用有利於行為人
    之法律處斷，而不得一部割裂分別適用不同之新舊法（最高
    法院24年上字第4634號判例意旨、95年第8 次刑事庭會議決
    議參照）。準此：
  1.修正後刑法第33條第5 款規定「罰金：新臺幣1 千元以上，
    以百元計算之。」與修正前刑法第33條第5 款規定「罰金：
    1 元以上。」不同，本案罰金刑最低度部分，經比較新舊法
    結果，以舊法有利於被告。
  2.刑法第55條牽連犯之規定已予刪除，牽連犯之規定經刪除後
    ，數行為將論以數罪，併合處罰，並非較有利於被告，比較
    新舊法結果，仍應適用行為時之法律即舊法論以牽連犯較為
    有利行為人。
  3.經綜合罪刑全部結果，整體為新舊法「從舊從輕」比較之結
    果，應以修正前刑法對被告較為有利，自應整體依刑法第2
    條第1 項前段規定，適用修正前刑法之規定。
七、不另為免訴諭知部分：
  (一)公訴意旨另以：被告丙○○明知乙○○並未擔任莎露斯公司
    董事，竟基於行使偽造文書之概括犯意，先於84年12月間虛
    偽製作莎露斯公司股東臨時會議事錄，記載：「主席為丙○
    ○，記錄為賴敬茂，莎露斯公司股東18人出席，於84年12月
    4 日9 時0 分許在莎露斯公司舉行股東臨時會議，決議丙○
    ○、賴敬茂、乙○○為董事，謝毓斌當選為監察人」等內容
    ；及虛偽製作莎露斯公司董事會議事錄，記載：「主席為丙
    ○○，記錄為賴敬茂，上開3 名董事於84年12月4 日15時0
    分許在莎露斯公司決議選任丙○○為董事長」等內容。並偽
    造乙○○之印文於公司變更登記申請書上，並持前開偽造之
    股東臨時會議事錄、董事會議事錄，向高雄市政府建設局申
    請莎露斯公司變更登記而行使之，因認被告涉犯刑法第216
    條、第215 條行使業務上登載不實文書罪嫌、同法第214 條
    之使公務員登載不實罪嫌云云。
  (二)按行為後法律有變更者，適用行為時之法律，但行為後之法
    律有利於行為人者，適用最有利於行為人之法律，刑法第2
    條第1 項定有明文。查刑法第80條第1 項關於追訴權時效期
    間之規定，刑法修正前、後之規定不同，公訴人認被告涉犯
    刑法第216 條、第215 條行使業務上登載不實文書罪嫌及同
    法第214 條之使公務員登載不實罪嫌，均係有期徒刑3 年以
    下之罪，依修正前刑法第80條第1 項第2 款之規定，追訴權
    期間為10年，而依修正後刑法第80條第1 項第2 款之規定，
    追訴權期間則為20年，是修正後刑法所定時效期間較長，自
    屬對行為人較不利，比較結果自應以修正前刑法第80條第1
    項較有利於行為人，本件關於追效權時效，自應適用修正前
    刑法第80條之規定，且則關於追訴權時效之停止進行，及其
    期間、計算，亦應一體適用修正前刑法第83條之規定。
  (三)次按案件時效已完成者，應諭知免訴之判決，並得不經言詞
    辯論為之，刑事訴訟法第302 條第2 款、第307 條分別定有
    明文。經查：
  1.本件公訴人雖認此部分與上開論罪科刑部分有連續犯裁判上
    一罪關係，然本件犯罪時間係在84年12月20日（見偵卷第7
    頁之變更登記事項卡之收件印戳日期），而上開論罪科刑部
    分之犯罪時間係在88年2 月間，犯罪時間相距逾3 年2 月餘
    ，被告上開2 犯行之時間並非緊密，顯非基於概括之犯意為
    之，應不構成連續犯裁判上一罪關係，公訴意旨容有誤解，
    應予指明。從而，此部分犯行與上開論罪科刑部分既無連續
    犯裁判上一罪關係，而其犯罪完成時間在84年12月20日，其
    追訴權時效之起算日自應以84年12月20日為準，合先敘明。
  2.公訴人認被告所犯刑法第216 條、第215 條行使業務上登載
    不實文書罪嫌、同法第214 條之使公務員登載不實罪嫌，係
    於84年12月20日完成犯行，其最高法定刑為有期徒刑3 年，
    依修正前刑法第80條第1 項第2 款之規定，其追訴權時效為
    10年，而本件公訴人係於95年3 月20日開始偵查（見偵卷第
    1 頁刑事告訴狀之收狀戳記），偵查前並無任何其他時效停
    止之事由發生，是本件之追訴權時效至遲應於94年12月19日
    完成，依上開說明，被告所犯詐欺取財犯行之追訴權，業因
    時效完成而消滅，本應不經言詞辯論，逕為諭知免訴之判決
    惟公訴人認此部分與上開論罪科刑部分有連續犯裁判上一罪
    關係，故此部分不另為免訴之諭知。
據上論斷，應依刑事訴訟法第452 條、第451 條之1 第4 項但書
、第273 條之1 第1 項、第284 條之1 、第299 條第1 項前段、
第300 條、第307 條，刑法第2 條第1 項、第55條（修正前）、
第216 條、第210 條、第214 條、第219 條，90年1 月10日修正
公布之刑法第41條第1 項前段，中華民國96年罪犯減刑條例第2
條第1 項第3 款、第7 條、第9 條，刑法施行法第1 條之1 ，罰
金罰鍰提高標準條例第2 條，現行法規所定貨幣單位折算新臺幣
條例第2 條，判決如主文。
本案經檢察官甲○○到庭執行職務。
中    華    民    國    97    年    5     月    23    日
                  鳳山刑事第一庭      法  官  陳盈吉
以上正本證明與原本無異。
如不服本判決，應於判決送達後10日內，向本院提出上訴狀。
中    華    民    國    97    年    5     月    23    日
                                      書記官  陳展榮
附錄本判決論罪科刑法條：
刑法第210條
偽造、變造私文書，足以生損害於公眾或他人者，處5 年以下有
期徒刑。
刑法第214條
明知為不實之事項，而使公務員登載於職務上所掌之公文書，足
以生損害於公眾或他人者，處3 年以下有期徒刑、拘役或500 元
以下罰金。
刑法第216條
行使第 210 條至第 215 條之文書者，依偽造、變造文書或登載
不實事項或使登載不實事項之規定處斷


司法院資訊處製作；財團法人民間司法改革基金會備份。
